【裁判字號】    97,上易,19
【裁判日期】    970508
【裁判案由】    詐欺
【裁判全文】
臺灣高等法院刑事判決                  97年度上易字第19號
上  訴  人    臺灣士林地方法院檢察署檢察官
被      告    乙○○
              甲○○
共      同
選任辯護人    劉瑞釗律師
上列上訴人因被告詐欺案件，不服臺灣士林地方法院九十六年度
易字第八三二號，中華民國九十六年十一月十四日第一審判決（
起訴案號：臺灣士林地方法院檢察署九十五年度偵字第八三九六
號），提起上訴，本院判決如下：
    主  文
上訴駁回。
    理  由
一、本案經本院審理結果，認第一審判決對被告乙○○、甲○○
    均無罪之諭知，核無不當，應予維持，並引用第一審判決書
    記載之證據及理由（如附件）。
二、公訴人上訴意旨略以：原起訴書所載之詐術縱未明確，然據
    被害二人及証人楊成業、高俊武之証詞，被告以先還一部分
    款取回借據，之後再還餘款之詐術騙取借據，再以偽造文書
    方式，獲取免除債務利益之詐欺得利犯行，至為明確，原審
    判決對明顯客觀之証據視而不見，認本案為民事糾葛，認事
    用法均有違誤，且公訴人於原審當庭請求傳喚在場目擊之丙○○○媳婦以釐清被告是否涉有偽造文書犯行，原審亦有未
    予傳証之失，為此請撤銷原判決，另為適當判決等語。
三、經查，本案二告訴人均係於被告第一次還款時，即將借據交
    還，且交還借據時告訴人丙○○○有其夫高俊武在場，告訴
    人丁○則係由其子楊成業交付，惟証人高俊武及楊成業，均
    未指証係遭強制取回，是縱被告以不還借據即不為部分清償
    ，告訴人仍可自行決定是否折價取款，是若告訴人願交還借
    據取回部分借款，衡情當已知借據一經交還，即已無憑証再
    行索款，至嗣第二次取款，告訴人二人並在被告取出之借據
    上簽名，雖告訴人指稱係於一簽名即遭被告乙○○奪回借據
    ，及告訴人子媳楊敏雪亦於本院結証：其婆婆簽完他就把收
    據抽回去或他只有叫我婆婆簽字，她簽完他就把收據收回等
    語，亦未見渠婆媳二人對被告抽回收據，有為何言語或動作
    阻攔，且告訴人丙○○○係連簽四紙，及告訴人丁○係繼丙○○○之後為簽署，如若被告乙○○真有於丙○○○旋簽名
    即奪回借據，則丁○又何以願繼為簽署？是二告訴人所指，
    恐與常情有悖，而難採信。此外，公訴人既未能舉証使法院
    得無合理懷疑之確証，則原審依証據法則為被告無罪之諭知
    ，即無違誤，公訴人上訴指摘原判決違誤，即無理由，應予
    駁回。
四、據上論斷，應依刑事訴訟法第三百六十八條、第三百六十四
    條、第三百七十三條，判決如主文。
本案經檢察官林秀濤到庭執行職務。
中    華    民    國   九十七   年   五   月    八    日
                  刑事第六庭審判長法  官  林堭儀
                                  法  官  郭豫珍
                                  法  官  陳玉雲
以上正本證明與原本無異。
不得上訴。
                                  書記官  陳思云
中    華    民    國    97    年    5     月    9     日
附件：
臺灣士林地方法院刑事判決               96年度易字第832號
公  訴  人  臺灣士林地方法院檢察署檢察官
被      告  乙○○  男  82歲（民國○○年○月○日生）
                    身分證統一編號：Ｚ000000000號
                    住臺北縣淡水鎮○○街46巷6弄4號
            甲○○  男  53歲（民國○○年○○月○○日生）
                    身分證統一編號：Ｚ000000000號
                    住臺北縣淡水鎮○○街46巷6弄4號
上列被告等因詐欺案件，經檢察官提起公訴（95年度偵字第8396
號），本院判決如下：
    主  文
乙○○、甲○○均無罪。
    理  由
一、公訴意旨略以：被告乙○○、甲○○係父子，因被告甲○○
    自民國90年間至92年間，陸續分別向丙○○○、丁○借款新
    臺幣（下同）180 萬元、90萬元，嗣由被告乙○○自94年8
    月15日至94年10月28日間，分別陸續代被告甲○○清償上揭
    所欠丁○之借款共50萬元及所欠丙○○○之借款共100 萬元
    。詎被告乙○○、甲○○於清償部分借款後，竟基於意圖為
    自己不法所有之犯意聯絡，由乙○○於94年8 月16日（起訴
    書誤植為15日），在臺北縣淡水鎮○○街46巷6 弄4 號住處
    ，向丁○之子楊成業佯稱欲變賣其所有坐落在臺北縣淡水鎮
    ○○○段271 之6 地號土地及其上同段110 建號建物（門牌
    號碼為臺北縣淡水鎮○○街46巷6 弄4 號）以清償債務，必
    須使用借據等語，使楊成業陷於錯誤，而將被告甲○○前所
    開立交由丁○收執之借據交與被告乙○○；被告乙○○、甲○○復於94年8 月17日下午4 時許，在臺北市中山區公所地
    下室某咖啡廳內，以相同手法向丙○○○索回借據。嗣丙○○○、丁○多次向被告甲○○催討其餘欠款，均遭其否認債
    務，拒不清償，始知受騙。因認被告等共犯刑法第339 條第
    2項之詐欺得利罪嫌云云。
二、犯罪事實之認定，應憑真實之證據，倘證據是否真實尚欠明
    確，自難以擬制推測之方法，為其判斷之基礎；而認定犯罪
    事實之證據係指足以認定被告確有犯罪行為之積極證據而言
    ，該項證據自須適合於被告犯罪事實之認定，始得採為斷罪
    資料（最高法院53年臺上字第656 號、29年上字第3105號判
    例參照）。又認定事實所憑之證據，雖不以直接證據為限，
    間接證據亦包括在內；然而無論直接或間接證據，其為訴訟
    上之證明，須於通常一般之人均不致有所懷疑，而得確信其
    為真實之程度者，始得據為有罪之認定，若其證明尚未達到
    此一程度，而有合理之懷疑存在時，致使無從形成有罪之確
    信，應為無罪之判決（最高法院76年度臺上字第4986號判例
    參照）。而採用間接證據時，必其所成立之證據，在直接關
    係上，雖僅足以證明他項事實，而由此他項事實，本於推理
    之作用足以證明待證事實者，方為合法，若憑空之推想，並
    非間接證據（最高法院32年上字第67號判例參照）。又告訴
    人之告訴，係以使被告受刑事訴追為目的，是其陳述是否與
    事實相符，仍應調查其他證據以資審認，最高法院52年臺上
    字第1300號著有判例。再按刑法第339 條第2 項詐欺得利罪
    之成立，以意圖為自己或第三人不法之所有，以詐術使人陷
    於錯誤，而獲得財產上之不法利益，為其構成要件。
三、公訴人認被告等涉有詐欺得利罪嫌，無非以告訴人丙○○○
    、丁○之指訴及證人高俊武、楊成業之證述，並有借據影本
    六紙、臺北縣淡水鎮○○○段271 之6 地號土地及其上同段
    110 建號建物土地、建物登記簿謄本及所有權移轉登記資料
    一份為其主要論據。惟訊據被告乙○○、甲○○堅決否認有
    詐欺得利之犯行，被告乙○○、甲○○辯稱：(一)告訴人丙○○○、丁○楊虛構事實。(二)證人楊成業、高俊武之證詞與事
    實不符，導致起訴內容非實情。(三)本案完全是民事債務糾紛
    ，被告等並無詐騙丙○○○、丁○交出借據之行為等語。
四、經查：
  (一)告訴人丙○○○於告訴狀指訴被告甲○○向其借款180 萬元
    ，被告等於第一次清償債務60萬元時（指94年8 月17日在中
    山區公所地下室某咖啡店），以賣屋還債為由，由被告乙○○ 將借據騙回云云（見偵卷第5 頁），然於偵查中則指稱
    ：94年8 月17日在中山區公所的餐廳被告等還伊60萬元，被
    告甲○○說他父親要賣房子來還錢，要看借據，就把借據拿
    走云云（見偵卷第26至27頁），究係被告何人將其借據拿走
    ，告訴人丙○○○前後指訴不一。再告訴人丙○○○於偵查
    中指稱：還60萬元時，被告甲○○說其父親要賣房子還錢，
    要看借據，若不將借據交還，就一毛錢都不還云云（見偵卷
    第27頁），而證人即其夫高俊武於偵查中則證稱：還60萬元
    時，當時伊在場，被告甲○○表示若不把借據交給，連60萬
    元都不還，還60萬元後，被告洪仁就把借據收回去等語（見
    偵卷第27頁），並未證述被告甲○○說其父要賣房子還錢，
    要看借據等情，且於本院審理時亦證稱：「（94年8 月17日
    在中山區公所的時候，被告二人有無表示要變賣財產，需要
    使用借據，所以要回借據？）好像沒有」等語（見審卷第85
    頁）足見告訴人丙○○○係應在取得60萬元後，始將借據交
    給被告甲○○，而非起訴書所載被告等以賣房地還債為由，
    施以詐術將騙回借據情事。又被告乙○○於偵查中供稱：伊
    於94年10月28日又在振興醫院又還告訴人丙○○○40萬元等
    語（見偵卷第27頁），此為證人丙○○○於本院審理時所是
    認，並證稱當時伊有在四張借據上簽名「丙○○○」等語（
    見本院審卷第78頁），衡情被告等於94年8 月17日若係以詐
    術騙回借據，證人丙○○○應會盡力伺機取回，以保護其權
    益。惟被告等於94年10月28日再次還款時，將借據交告訴人
    丙○○○簽名時之大好機會，告訴人丙○○○可輕而易舉將
    借據取回，豈會於借據上簽名後，再將借據交還被告等之理
    ？益徵被告等施以詐術將告訴人丙○○○之借據騙回等情，
    應非實在。
  (二)告訴人丁○於告訴狀指訴被告甲○○向其借款90萬元，於第
    一次清償債務30萬元時（指94年8 月16日在被告等淡水鎮○○街46巷4 號住處），以賣屋還債為由，由被告乙○○將借
    據騙回云云（見偵卷第5 頁），繼於偵查中又指稱：94年8
    月15日其子楊成業到淡水找被告甲○○要債，被告乙○○向
    楊成業表示還錢要先見看借據，被告乙○○還款30萬元，但
    借據拿回後，表示其要賣房子再清償，就沒有再還借據等語
    （見偵卷第53頁）。然證人即丁○之子楊成業於偵查中證稱
    ：「我母親拿著借據，叫我去找甲○○還錢，我到了甲○○
    家後，是乙○○還錢，先還30萬元，其他之後一定會還我們
    ，他們也沒有提到要賣房子，我就把借據交給他們了，我想
    說都認識這麼久了，我就把借據還他們了，事後是否他們有
    再還我就不知道了」等語（見偵卷第56頁），核與告訴人丁○指訴被騙情節，迥然不同，是告訴人丁○於警偵指訴被告
    共同以詐術騙取借據等情，是否與事實相符，即有可疑。再
    參諸證人丁○於本院審理時證稱：「（楊成業幫你要錢回來
    並沒有把借據帶回來，楊成業如何跟你解釋？）楊成業跟我
    說『被告乙○○說有錢再還他，他會負責』楊成業說『我們
    不要那麼現實，現在人家有困難，他兒子欠錢，他父親出面
    還錢，我們要相信人家，乙○○說有錢會還錢給我』，我罵
    我兒子為什麼沒有把借據拿回來，我兒子說借據被乙○○拿
    走了，沒有跟我說原因」等語（見審卷第67頁），而證人楊
    成業於本院審理時證稱：「（94年8 月16日那天你把借據拿
    去，跟乙○○拿30萬元，借據何以沒有拿回來？）因為沒有
    給借據就沒有錢，之前我有碰過沒有錢，之後得到的結論就
    是不給錢借據就沒有錢，如果我給他們借據的話，他們願意
    先還30萬元，我知道不拿回借據是不對的，但是這是妥協的
    結果，我想多少拿回30萬元，可以給我我母親看，不會都沒
    有錢」、「（你把二張借據交給何人？）乙○○收，另外我
    補充說明一件事，我取回30萬元是我跟乙○○折衝結果」、
    「（被告二人在取回借據過程，有無說過要變賣房屋，需要
    借據？）我不確定」、「（拿回30萬元並未將借據帶回，你
    回家後如何跟你母親交待？）其實我說服我母親算了，因為
    我算了一下，這幾年收的利息加上30萬元，也差不多」等語
    （見審卷72至74頁），顯然被告乙○○於94年8 月16日在其
    住處，確無向楊成業佯稱欲變賣其所有坐落在臺北縣淡水鎮
    ○○○段271 之6 地號土地及其上同段110 建號建物以清償
    債務，必須使用借據，而向楊成業騙取借據之事實。況被告
    乙○○於94年10月28日在振興醫院償還告訴人丁○20萬元之
    事實，亦為證人丁○於本院審理時所是認，並證稱當時伊有
    在二張借據上簽名「丁○」等語（見本院審卷第64至66頁）
    ，衡情被告等於94年8 月16日若係以詐術騙回借據，告訴人
    丁○豈會於94年10月28日在借據上簽名後，再將借據交還被
    告等之理（詳細論據同前）？益徵被告等並無施以詐術將告
    訴人丁○之借據騙回之事實，至為明確。
五、綜上所述，揆諸上開判例意旨及說明，本件告訴人等之指訴
    有諸多瑕疵及矛盾之處，且被告等取回借據之行為，應屬民
    事糾葛，尚難以刑事之詐欺得利罪相繩。是公訴人所舉證據
    不足以證明被告等有施以詐術得利之事實，本院無從形成被
    告等有罪之心證，其於無罪推定之原則，應為被告等無罪之
    諭知。
據上論斷，應依刑事訴訟法第301 條第1 項判決如主文。
本案經檢察官高俊申到庭執行職務。
中    華    民    國    96    年    11    月    14    日
                  刑事第六庭審判長法  官  楊得君
                                  法  官  莊明達
                                  法  官  周明鴻
以上正本證明與原本無異。
如不服本判決應於判決送達後10日內向本院提出上訴狀，其未敘
述上訴之理由者並得於提起上訴後20日內向本院補提理由書 (均
須按他造當事人之人數附繕本)。
                                  書記官  丁梅芬
中    華    民    國    96    年    11    月    15    日


司法院資訊處製作；財團法人民間司法改革基金會備份。
